臺灣高等法院高雄分院刑事判決　　　　　　　　　九十二年度交上更(一)字第三號
　　上　訴　人
　　即　被　告　丙○○
　　選任辯護人　陳魁元律師
右上訴人因業務過失致死案件，不服臺灣高雄地方法院八十八年度交訴字第一三九號
中華民國八十九年九月十五日第一審判決（起訴案號：臺灣高雄地方法院檢察署八十
八年度偵續字第一三二號），提起上訴，判決後經最高法院發回更審，本院判決如左
：
      主  文
原判決撤銷。
丙○○從事業務之人，因業務上之過失致人於死，處有期徒刑拾月。緩刑參年。
      事  實
一、丙○○考領有合格之聯結車駕駛執照，並受僱於大村交通事業有限公司（下稱大
    村公司），擔任司機一職，以駕駛聯結車載運貨櫃為業，為從事駕駛業務之人，
    民國八十七年八月十九日，駕駛車號ＫＩ─一八二號（車頭部分）、板台Ｌ九─
    三二號聯結車，自公司所在之高雄縣大寮鄉大發工業區出發欲至高雄市前鎮區六
    十五號碼頭領取貨櫃送往台中，同日十時五十分許，行經高雄縣大寮鄉○○村○
    ○路鷹王檳榔攤前時，因該路由西向東往高雄縣大寮鄉○○道正施工封閉中，無
    法通行，開放自鷹王檳榔攤前面分隔島起之內側車道（即由東向西往鳳山市○○
    ○○道）供欲由西向東往高雄縣大寮鄉方向之人、車通行，丙○○原行駛於由東
    向西外側快車道，明知前方路段減縮車道，其應注意在車道內遵行，不得駛出路
    面邊線，且應注意汽車行駛時，駕駛人應注意兩車併行之間隔，隨時採取必要安
    全措施，而當時天候晴朗、有日間自然光線，慢車道與快車道均舖裝柏油、路面
    乾燥無缺陷、無障礙物、視距良好等情狀，並無不能注意之情事，竟駛出外側快
    車道，而行駛於慢車道，適亦有陳麗娟騎乘車號ＸＩＥ─二八○號重型機車同向
    在其右後方行駛，因見丙○○之聯結車驟然由左前方駛出，陳麗娟頓時人、車失
    控，向前滑行至路旁余陳春花所經營之鷹王檳榔攤前，造成陳麗娟因之受有左顱
    部顴骨部挫傷八×八公分、上、下唇受擦傷一點五×一點五公分、頭部外傷、腦
    挫傷、顴骨骨折、胸腹部重度挫傷、肋骨多處骨折、血胸、氣胸、左後背部及肋
    腹部擦挫傷二十×十五公分、右股骨脫臼等傷害，所戴安全帽眼罩掉落於路面，
    丙○○未發覺已經肇事，仍繼續往前行駛。嗣在丙○○所駕駛聯結板車後方駕駛
    小客車在內側車道行駛之王正見丙○○所駕駛之聯結板車經過後，陳麗娟倒於
    路旁，所戴安全帽之眼罩部分在地上滾動，即記下聯結車車身之車號後，向經營
    鷹王檳榔攤之余陳春花借得紙與筆記下車號後報警處理，陳麗娟則於被送往高雄
    縣大寮鄉聖若瑟醫院途中，因左顴骨挫傷、胸腹重度挫傷導致出血性休克而死亡
    。嗣經警循線於同日十三時許查出駕駛聯結板車者係丙○○。
二、案經陳麗娟之夫甲○○訴由高雄縣警察局林園分局報請臺灣高雄地方法院檢察署
    檢察官偵查起訴。
      理  由
一、訊據上訴人即被告丙○○對於在右揭時間，駕駛聯結板車經由高雄縣大寮鄉○○
    村○○路欲前往高雄市前鎮區六十五號碼頭領取貨櫃之事實，固供認不諱，惟矢
    口否認有駕車肇事之情事，辯稱：伊駕駛車輛行經該路段外側快車道，車子是跟
    著前面車輛走走停停，伊未撞到任何人、車，且伊所駕駛之板車部分亦無血跡或
    刮痕，被害人陳麗娟係機車道上行駛，應是遭其他車輛撞及，本件車禍事故與伊
    無關云云。
二、惟查：
（一）被告於原審調查時自承：「八十七年八月十九日駕駛ＫＩ─一八二號聯結車，
      那天是公司派我到碼頭經過那裡，我經過那路段約在上午十時四十分至五十分
      左右」、「我開車經過鷹王檳榔攤時，未見前面有事故」等語（見原審八十九
      年四月十二日訊問筆錄）。而被告所駕駛之車牌號ＫＩ─一八二號聯結車係於
      八十七年八月十九日十一時八分許，載運編號ＮＹＫＵ00000000號四
      十尺貨櫃自高雄港六十五號碼頭出港之事實，亦經內政部警政署高雄港務警察
      所於八十九年八月二十四日，以高港警行字第一五四九二號函函覆本院在卷，
      復有中國航運公司高雄貨櫃中心所出具，內載列時間為八十七年八月十九日之
      貨櫃交替驗收單一紙附在相驗卷可資佐證（八十七年度相字第一四○九號卷第
      八頁），而被告所駕駛之前揭聯結車其後之板台號碼為Ｌ九─三二號之事實，
      亦經被告警訊時自承屬實，並有照片附於警卷可憑。是被告於八十七年八月十
      九日，係駕駛車號ＫＩ─一八二號、板台Ｌ九─三二號聯結車，自公司所在之
      高雄縣大寮鄉大發工業區出發欲至高雄市前鎮區六十五號碼頭領取貨櫃送往台
      中，同日十時五十分許，行經高雄縣大寮鄉○○村○○路無訛。
（二）又肇事當時，高雄縣大寮鄉○○村○○路鷹王檳榔攤前，因道路施工，而將由
      東向西前往鳳山市方向之內側車道供往高雄縣大寮鄉之人、車使用，致原由東
      向西欲往鳳山市○○○○道剩下外側車道及機車道二線道供人、車通行之事實
      ，此業經被告及證人王正於本院履勘時供承屬實，亦有道路交通事故調查報
      告表內所附交通事故現場圖可按，核與檢察官於肇事當日相驗後於同日十八時
      許前往現場勘驗時認：現場因施工致車流量大，現場係四線道，因施工封閉由
      鳳山往大寮之車道，僅剩二線車道及機車道，車輛均侵入機車道，離路邊紅磚
      僅剩約一、二公尺供機車通行，並有甚多大貨車及拖車通行等情節大抵相符（
      見八十七年度相字第一四○九號卷第十六頁及其背面）。再者，依前揭道路交
      通事故調查報告所附事故現場圖所載，大寮鄉○○村○○路由東往西之機車道
      內靠右邊路肩處，有一條由東往西，長約十三點九公尺之拖地痕，拖地痕起點
      距內坑路路邊約二點三公尺，拖地痕止於鷹王檳榔攤前，被害人陳麗娟之ＸＩ
      Ｅ─二八○號機車亦傾倒於檳榔攤前，車頭朝北，車尾朝南，車尾斜前方一點
      三公尺處有一攤被害人陳麗娟之血跡。依前揭相驗卷第十頁背面所附肇事現場
      照片所示，在鷹王檳榔攤所放置之招牌前，則掉落有被害人所戴安全帽之半弧
      型擋風板，機車車尾與血跡間掉落有被害人陳麗娟所騎乘之機車後架，是被害
      人陳麗娟應係騎乘機車在機車道內失控滑倒後，沿拖地痕向前滑行至余陳春花
      所經營之鷹王檳榔前始停止無誤。
（三）證人王正於偵查中證稱：「當時我車開在內側車道（王正停車位置據其於
      本院履勘時證稱停在內側快車道上，前方內側快車道即為道路封閉改由對向車
      輛行駛），我前面的車子是Ｌ九—三二號的板車，我因看到有一女子倒在路旁
      時，抬頭看時是Ｌ九—三二號板車，我並沒有看到是何人撞的，但我想該板車
      的司機應該知道，所以我才到檳榔攤將車號寫在香煙盒上：：」、「：：而Ｌ
      九—三二號板車是在前方機車道」（前揭相驗卷第十三頁及其背面訊問筆錄）
      ，「（問︰本件車禍死者倒地時，肇事者的車輛之前，有無其他車輛經過？）
      我看到時，是其他車輛離死者的距離約一百公尺左右。（問︰有看是死者的安
      全帽從肇事者的車下滾出來？）沒有看見安全帽，但有看見安全帽的眼罩，在
      肇事者開車經過後，眼罩在地上滾動」（八十八年度偵續字第一三二號偵查卷
      第十三至第十四頁）等語，於原審調查時，經訊以：「八十八年五月十七日偵
      查中，你說你看到時其他車輛離死者距離約一百公尺左右，究指何意？」，證
      稱︰「我是指我與前面三台車（含聯結車）之距離」（原審八十九年一月二十
      六日訊問筆錄）；嗣又證稱：「發生車禍之地點：：我則開在原來車道之內側
      車道，我車在鷹王檳榔攤前：：我看見有一女子倒在路上，機車倒在地，我未
      看見撞擊過程，但在我前方有三台車併行（含聯結車），而那台聯結車開在機
      車道，已過明功砂石行，車速很快。而在：：這頭，我是第一部車，我車後還
      有很多車，而在我前面至明功砂石行之間，除那三輛車併行（含聯結車）外，
      並無其他車輛，那時聯結車是開在最外側車道，我看見那台聯結車車號，才特
      地記下來」（見原審八十九年四月十二日訊問筆錄）、「：：當時我看到Ｌ九
      —三二板台車已開到文香小吃店處，而被害人屍體與Ｌ九—三二曳引車間並無
      其他車輛，而且曳引車車速很快，不只十至二十公里」等語（見原審八十九年
      六月十五日訊問筆錄），於本院前審調查中亦作相同之證述（見本院上訴卷第
      四八頁）。證人即鷹王檳榔攤之負責人余陳春花於偵查中證稱「：：聽到撞擊
      聲後，我跑出來看時，就看到死者倒在地上了，有一部空的聯結車，離我約一
      、二百公尺的距離，而他的拖架是橘色，車頭是白色：：」（見相驗卷第十七
      頁背面）等語。於原審調查時到庭證稱：「．．．我只聽到“碰”二、三聲，
      聲音應是大台車輛高速行駛撞擊路面發出之聲音，．．聽到聲音後即跑出來看
      ：：那時那台板車已開到文香小吃店處：：該台板車與女子屍體間，那時並無
      其他車輛，只有一些小汽車在外車道行駛，但這些汽車是為了閃避女子屍體而
      開在外側車道」、「我看到那台板車是一直以高速直開，其並未走走停停，其
      前面亦無其他大型車輛」（見原審八十九年六月十五日訊問筆錄）。於本院調
      查中亦證述：本件車禍當時，我聽到碰碰的聲音不久，有一位開計程車的女司
      機跑來告訴說，有人倒在地上，我就跑出去看。當時距離我聽到碰碰的聲音，
      時間僅有幾秒鐘而已，我立刻報警，我在打電話的時候，王正就進來向我要
      紙及筆要車牌號，並將其放在我桌上，後來，警方來到現場的時候，是否我拿
      給警方已記不太清楚。當時我出來看時，有看到一聯結車開的很快，並在機車
      道疾駛過去。但那時已經是距離我們的地方較遠了，當時馬路車輛很多等語（
      見本院上訴卷第七一頁）。經核證人王正與余陳春花所為證詞大致相符，並
      有其提出在長壽香煙硬紙盒上書有八七、八、十九、十、五五分、鷹王、Ｌ─
      九三二、ＸＩＥ─二八Ｏ號車等文句之硬紙盒一紙附在相驗卷內可憑。又依被
      告於本院前審所繪製現場圖觀之，該路段東向西車道至文香小吃部前，已恢復
      為正常路線，證人王正證稱三輛車併行，即被告駕車行駛於慢車道，左側有
      二線車道，並無不符之處，併此明。
（四）雖證人王正於偵查中或稱「我是在現場圖上所表示的外車道」及於原審供稱
      「：：而在等紅燈這頭，我是第一部車：：」等語（相驗卷第十三頁背面、原
      審卷第十四頁），與王正於原審及本院履勘時所指伊當時停車位置係在內側
      車道（其正前方即車道挪為西向東車道），及王正停車處並無紅綠燈，紅綠
      燈係在王正停車處前方分隔島處而有所不符，惟王正確係在場目睹車禍發
      生經過後之過程，並有其書寫之香煙硬紙盒可憑，且王正於偵查中當日即稱
      當時開在內側車道，足認其所稱在外側車道應是一時口誤，至於紅綠燈容或因
      習慣上停車絕大部分因交通號誌所致，王正將當日車輛因施工挪為對向車輛
      使用，一時誤記所致，而除前開部分，王正所述過程前後均相符合，尚難因
      其所為前揭錯誤即認其供證目睹車禍發生過後之過程全然不可採。另證人余陳
      春花於偵查中證稱伊看到該部聯結車，其後有其他車輛；於原審證稱伊看到板
      台車時，是開在外車道，輪胎行進方向有侵入機車道云云，但余陳春花此部分
      供述與其在原審證稱板台車與屍體間無其他車輛及本院所證聯結車係開在機車
      道，及王正前揭（三）所證有所不符，余陳春花此部分供述容或當時因記憶
      有誤而供述錯誤，該部分尚難採為被告有利之證據。
（五）證人王正、余陳春花均未目睹被告所駕駛之聯結車有擦撞被害人陳麗娟之人
      車，且依警卷照片所示，案發後警員曾檢查被告駕駛之聯結車，並無明顯之擦
      撞痕跡，有照片附於警卷可憑，另告訴人告訴狀中之明確記載「被害人之車輛
      並無明顯之撞擊痕跡，僅車尾鐵架斷裂」等語（偵續卷第四頁背面），告訴人
      指被害人之車輛係遭被告拖車二輪間之鐵架拖行，如果係如此，被害人機車因
      遭拖行所遺留之拖地痕，必因機車遭橫向或斜向拖行，所呈現之痕跡應為片面
      狀或多條線，不可能如現場照片所示之直線狀，且鐵架應掉於刮地痕起點或中
      間；惟此均與現場所遺留之跡證不符，告訴人所指遭拖行說詞已無足採信，而
      鑑諸該鐵架係掉落於機車後方，該鐵架應為機車倒地後，為其他車輛所撞斷，
      是查無積極證據足認被告所駕駛之聯結車有擦撞被害人陳麗娟人車，惟依證人
      王正前揭所證：當時看到被告所駕駛聯結車係開在最外側車道（三部車併行
      ），被害人屍體與被告駕駛之聯結車間並無其他車輛，及被告於原審自承：「
      駕駛右揭聯結車行經肇事路段余陳春花所經營之檳榔攤時，未見其前面有事故
      」，於本院履勘現場時供稱「我每天走這條路，我在前面那頭就知道（內側車
      道道路封閉），先走到快車道的外線車道上都是直行就對了」等情觀之，足證
      被告係駕駛聯結車沿大寮鄉○○路外側快車道行駛，至案發地點時，即由外側
      車道駛入機車道上，以快速度經過肇事地點；再而被害人陳麗娟確因本件車禍
      受有左顱部顴骨部挫傷八×八公分、上、下唇受擦傷一點五×一點五公分、頭
      部外傷、腦挫傷、顴骨骨折、胸腹部重度挫傷、肋骨多處骨折、血胸、氣胸、
      左後背部及協腹部擦挫傷二十×十五公分、右股骨脫臼、左顴骨挫傷等傷害，
      致出血性休克送醫途中死亡之事實，業經台灣高雄地方法院檢察署檢察官督同
      法醫師相驗屬實，有相驗筆錄、驗斷書、相驗屍體證明書各一份附卷足憑。又
      以被告之前既無任何車輛（如被害人係因為被告前方之車輛擦撞倒地，被告必
      會看見），後又距離約一百公尺處始有證人王正等人之車輛，則被害人陳麗
      娟應係遭被告所駕駛之聯結車驟然侵入機車道，因一時失控倒地無訛。再者本
      案又依機車倒地後輪距外側快車道邊線只三點三公尺，該拖地痕應為當時機車
      失控倒地車輪行駛所遺留，則當時被害人騎乘機車距外側車道邊線只為三點三
      公尺再加上機車後輪之寬度，而被告所駕駛之聯結車其車身長，自外側車道駛
      入慢車道，除須其聯結車之車寬外，尚須加上一定之寬度空間，始足夠聯結車
      得以駛入慢車道，此為眾所週知之事實，而以此推算，顯見被告由外側快車道
      駛入慢車道時，已逼進騎乘機車之被害人人車無疑，而一般人騎乘機車，遇聯
      結車驟然自外側逼近，即會生恐懼心而有失控倒地之情事，足認被告駕車自外
      側快車道快速駛入慢車道，並逼近被害人，被害人失控倒地與被告駛入慢車道
      之行為顯有因果關係。
（六）綜上所述，本案事證明確，被告過失犯行洵堪認定。
三、按汽車行駛時，駕駛人應注意兩車併行之間隔，並隨時採取必要安全措施，又汽
    車在雙向四（二）道行駛時，除準備停車或臨時停車外，不得駛出路面邊線，道
    路交通安全規則第九十四條第三項、第九十八條第五款（九十七條第四款）定有
    明文，被告係職業聯結車司機，對上開規定自應知之甚詳，於駕車行經上開路段
    時，自應注意遵守前揭規定，而前揭道路交通事故調查報告表所載，肇事當時天
    候晴朗、有日間自然光線，路面乾燥無缺陷、無障礙物、視距良好等情狀，及依
    被告之乙識、能力並無不能注意之情事，乃竟疏未注意駛出路面邊線，且未保持
    兩車併行之距離，致被害人陳麗娟因被告所駕駛之聯結車驟然駛近，致其人、車
    頓時失控滑倒，而受傷身亡，其駕駛行為有過失灼然明甚，被害人陳麗娟之死亡
    既因被告過失行為所引起，兩者間自有相當因果關係。本件事證明確，被告之犯
    行，堪以認定。又依前揭事證，足認被告於本件車禍之肇事責任，甚為明確。被
    告於本院前審調查中聲請將本案送請國立成功大學交通管理系鑑定交通事故之責
    任歸屬，核無必要，併此明。
四、按汽車駕駛人之駕駛工作，乃隨時可致他人身體、生命於危險之行為，並係具有
    將該行為繼續反覆行使地位之人，因之應有經常注意俾免他人於危險之特別注意
    義務。查被告丙○○係受僱於大村公司載運貨櫃之司機，業據其陳明於卷，乃從
    事以駕駛為業務之人，核其前開所為，係犯刑法第二百七十六條第二項業務過失
    致死罪。原審為被告論罪科刑之判決，固非無見，惟查本案並無積極證據足認被
    告所駕駛之聯結車有與被害人人車發生擦撞之情事，原審認定被告駕駛之聯結車
    有擦撞被害人，即有未當。被告上訴意旨，否認犯罪指摘原判決不當，固無足取
    ，惟原判決既有可議之處，自應予撤銷改判。審酌被告素行尚佳，有本院被告院
    內索引卡紀錄表，及台灣高等法院被告全國前案紀錄表各一份在卷可稽，被告於
    本件交通事故之過失情節及程度、造成被害人死亡之嚴重結果，量處有期徒刑十
    月，又查被告前未曾受有期徒刑以上刑之宣告，本案為一時過失而蹈犯行，被告
    於本院前審判決後上訴最高法院審理中，與大村公司已與被害人家屬達成和解，
    賠償一百九十五萬八千一百七十七元，有和解書在卷可憑（最高法院卷第二十八
    頁、第二十九頁），本院認前開宣告之刑以暫不執行為當，爰宣告緩刑三年，以
    啟自新。
五、至被告於肇事後雖有駕車駛離現場之行為，因刑法第一百八十五條之四所定駕駛
    動力交通工具肇事致人死傷而逃逸罪，行為人主觀上仍須具有駕駛動力交通工具
    肇事致人死傷而逃逸之故意。本件被告於肇事後，被告否認知悉當時其所駕車輛
    有撞擊被害人，而依據證人前開證詞，亦無法認定被告當時確實知悉與被害人及
    機車發生事故之情，故無積極證據足以證明被告有肇事逃逸之故意，從而並不構
    成刑法第一百八十五條之四之罪，且檢察官亦未起訴被告有此部分之事實，附此
    明。
據上論結，應依刑事訴訟法第三百六十九條第一項前段、第三百六十四條、第二百九
十九條第一項前段、刑法第二百七十六條第二項、第七十四條第一款、罰金罰鍰提高
標準條例第一條前段，判決如主文。
本案經檢察官林應華到庭執行職務。
中      華      民      國    九十三    年      七      月    二十二    日
                              臺灣高等法院高雄分院刑事第一庭
                                  審判長法官  吳水木
                                        法官  洪慶鐘
                                        法官  趙文淵
右正本證明與原本無異。
如不服本判決應於收受本判決後十日內向本院提出上訴書狀，其未述上訴理由者，
並得於提起上訴後十日內向本院補提理由書狀（均須按他造當事人之人數附繕本)「
切勿逕送上級法院」。
                                      書記官  吳新貞
中      華      民      國    九十三    年      七      月     二十六   日
附錄：本判決論罪科刑法條：
刑法第二百七十六條第二項
從事業務之人，因業務上之過失犯前項之罪者，處五年以下有期徒刑或拘役，得併科
三千元以下罰金。
